臺灣高等法院刑事判決　　　　　　　　 96年度上訴字第528號
上　訴　人
即　被　告　甲○○
上列上訴人因毒品危害防制條例案件，不服台灣基隆地方法院95
年度訴字第855號，中華民國95年12月13日第一審判決（起訴案
號：台灣基隆地方法院檢察署95年度毒偵字第431號、第1460號
），提起上訴，本院判決如下：
    主  文
原判決撤銷。
甲○○施用第一級毒品，累犯，處有期徒刑柒月，扣案之第一級
毒品海洛因壹小包（驗餘後淨重零點壹壹公克）併同難以析離之
塑膠包裝袋壹只沒收銷燬之；又施用第一級毒品，累犯，處有期
徒刑伍月，扣案之注射針筒貳支均沒收。應執行有期徒刑拾月，
扣案之第一級毒品海洛因壹小包（驗餘後淨重零點壹壹公克）併
同難以析離之塑膠包裝袋壹只沒收銷毀之、扣案之注射針筒貳支
均沒收。
    事  實
一、甲○○前因違反麻醉藥品管理條例及藥事法等案件，先後經
    原法院判處有期徒刑6月、2年2月確定，並經原法院裁定定
    應執行有期徒刑2年7月確定，於民國87年12月30日假釋出監
    ；乃甲○○於假釋期間，復因施用毒品案件經原法院裁定應
    送勒戒處所觀察勒戒，上開假釋並經撤銷，於89年6月7日接
    續執行殘刑1年3月22日，嗣於90年8月31日縮刑期滿執行完
    畢。甲○○前於88年間曾因施用毒品案件，經觀察、勒戒後
    ，認有繼續施用毒品之傾向，經強制戒治期滿，由臺灣基隆
    地方法院檢察署檢察官於90年1月17日，以90年度戒毒偵字
    第9號為不起訴處分確定。再因施用第一、二級毒品案件，
    臺灣基隆地方法院檢察署檢察官於93年3月19日，以93年度
    毒偵字第182號提起公訴，經原法院於93年4月27日以93年度
    訴字第183號判決判處有期徒刑7月及5月，應執行有期徒刑
    10月，嗣經本院於93年8月18日以93年度上訴字第1776號判
    決駁回上訴確定，於94年9月9日縮刑期滿執行完畢。詎甲○
    ○仍不知惕勵己行，於上開有期徒刑執行完畢後，5年以內
    ，又基於施用第一級毒品海洛因之犯意，於95年2月7日下午
    某時，在基隆市○○區○○路139之3號13樓住處，以注射針
    筒注射手臂之方式施用第一級毒品海洛因一次，並於95年2
    月8日2時許，在基隆市○○路76巷37號前為警盤檢查獲，當
    場扣得第一級毒品海洛因（淨重0.11公克）。甲○○仍不知
    悔改，復另行起意，基於施用第一級毒品海洛因之犯意，於
    95年7月16日晚上8時許在同前住處以相同方式施用第一級毒
    品海洛因一次，嗣於95年7月18日下午4時40分許，在基隆市
    ○○街4號前為警盤檢查獲，甲○○自首施用毒品，自動自
    其上衣口袋交出注射針筒2支供警扣案，並經其同意採集尿
    液檢體送驗，結果皆呈嗎啡陽性反應而知上情。
二、案經基隆市警察局第一分局報告臺灣基隆地方法院檢察署檢
    察官偵查起訴。
    理  由
一、被告甲○○經合法傳喚無正當理由未到庭辯解，惟上揭事實
    ，業據被告於原審審理時自白不諱；且被告為警查獲後所採
    集之尿液檢體，經基隆市警察局第一分局送請昭信科技顧問
    股份有限公司，以氣相層析質譜分析法檢驗之結果呈海洛因
    代謝物嗎啡陽性反應，此有昭信科技顧問股份有限公司95年
    3月7日、95年9月4日濫用藥物尿液檢體檢驗報告2份在卷可
    稽（見毒偵431號卷第47頁、毒偵1460號卷第28頁），另被
    告為警查獲而扣案白色粉末1小包部分，含第一級毒品海洛
    因成分，此有法務部調查局95年3月23日調科壹字第3200035
    99號鑑定通知書及基隆市警察局第一分局南榮派出所查獲涉
    嫌毒品危害防制條例毒品初步鑑驗報告單各乙紙附卷足憑（
    見毒偵431號卷第51頁、第19頁）。此外，復有注射針筒2支
    扣案可資佐證。上開補強證據已足資擔保被告於原審審理時
    所為之上開任意性自白具有相當程度之真實性，而得使本院
    確信被告前述自白之犯罪事實確屬真實，從而依刑事訴訟法
    第156條第1項「被告之自白，非出於強暴、脅迫、利誘、詐
    欺、疲勞訊問、違法羈押或其他不正之方法，且與事實相符
    者，得為證據。」及第2項「被告或共犯之自白，不得作為
    有罪判決之唯一證據，仍應調查其他必要之證據，以察其是
    否與事實相符。」規定，本院自得依被告前述自白及各該補
    強證據認定被告確有為施用第一級毒品海洛因之犯行。本件
    事證明確，被告之犯行堪以認定。
二、按海洛因係毒品危害防制條例第2條第2項第1款所定第一級
    毒品。核被告於強制戒治執行完畢後，5年以內再犯施用第
    一級毒品海洛因之行為，係犯毒品危害防制條例第10條第1
    項之施用第一級毒品罪。被告持有第一級毒品海洛因之低度
    行為，應為施用毒品之高度行為所吸收，不另論罪。按刑法
    及刑法施行法部分條文業經修正，於94年2月2日經總統以華
    總一義字第09400014901號令公布，並於95年7月1日施行。
    新刑法第2條第1項規定：「行為後法律有變更者，適用行為
    時之法律，但行為後之法律有利於行為人者，適用最有利於
    行為人之法律。」此規定旨在規範行為後法律變更所生新舊
    法比較適用之準據法，係將「從新從輕原則」變更為「從舊
    從輕原則」。本次修法業將刑法第56條之連續犯刪除，有關
    連續犯刪除後之因應，最高法院95年5月23日刑事庭第8次會
    議決議：「連續數行為而犯同一之罪名，均在新法施行前者
    ，新法施行後，應依新法第2條第1項之規定，適用最有利於
    行為人之法律。部分之數行為，發生在新法施行前者，新法
    施行後，該部分適用最有利於行為人之法律。若其中部分之
    一行為或數行為，發生在新法施行後者，該部分不能論以連
    續犯。」即新法施行後，數犯罪行為跨越新、舊法之施行時
    間時，新法施行前之犯罪行為應依最有利於行為人之舊法有
    關連續犯論處，新法施行後之犯罪行為不能再論以連續犯，
    應回歸罪數論 (一行為一罪一罰)之一般原則處理。關於多
    次施用毒品犯行，在修法前 (即95年7月1日前)，實務上均
    係以基於概括犯意認定之，而依連續犯規定論以一罪，並非
    以集合犯論之。至於新法刪除刑法第56條之立法說明：「連
    續犯廢除後，在實務運用上應可參考德、日等國之經驗，委
    由學界及實務以補充解釋之方式，發展接續犯之概念，對於
    合乎接續犯或包括的一罪之情形，認為構成單一之犯罪，以
    限縮數罪併罰之範圍。」乃指新法刪除連續犯施行後之實務
    運作，可適度發展接續犯或包括的一罪之實質一罪之範圍，
    以求刑罰之合理適用，並非可將新法施行前、後之數行為均
    得依接續犯或包括的一罪之實質一罪論處。是本件被告二次
    施用第一級毒品之犯行係跨越新、舊法之施行時間，依前揭
    說明，即應予分論併罰。公訴人起訴意旨認應論以集合犯之
    一罪云云，容有未洽。又被告前曾受如事實欄所載有期徒刑
    之執行，此有本院被告前案紀錄表附卷可考，其於有期徒刑
    之執行完畢後，5年以內故意再犯本件有期徒刑以上之罪，
    不論依修正前之刑法第47條，或修正後之刑法第47條第1項
    之規定，均構成累犯，對被告而言並無有利或不利之情形，
    即無適用刑法第2條第1項規定之餘地，應逕行援用裁判時之
    刑法第47條第1項之規定（最高法院96年台上字第833號判決
    意旨可參）。而被告於95年7月18日下午4時40分許在基隆市
    仁愛區○○街4號為警盤查時，自承施用毒品，並自其上衣
    口袋主動交出注射針筒2支供警扣案，接受裁判，有其之警
    詢筆錄附卷可稽（見毒偵1460號卷第7頁），被告已符自首
    要件，該次施用毒品之犯行應依刑法第62條前段之規定減輕
    其刑，並應依法先加後減。原審予以被告論罪科刑，固非無
    見，惟查，被告二次施用第一級毒品之犯行係跨越新、舊法
    之施行時間，應予分論併罰，已如前述，原判決以集合犯論
    以一罪，容有違誤；又被告自95年2月8日被查獲後至同年7
    月16日施用毒品被查獲前，尚無證據證明其有施用第一級毒
    品之犯行 (詳如後述)，原判決仍以論罪科刑，亦有未當。
    被告提起上訴，未具理由指摘原判決不當，雖無理由，惟原
    判決既有可議，應由本院將原判決撤銷改判。爰審酌被告前
    曾因犯罪經判決執行，又曾因施用毒品，經送觀察、勒戒、
    強制戒治及判決執行，有上開前案紀錄表為憑，素行非佳，
    經警查獲後仍未戒絕，如前次輕度量刑就被告言已無法收矯
    治之效在衡量被告其餘犯罪之動機、目的、犯罪時所受之刺
    激、犯罪之手段、犯人之生活狀況、品行、智識程度、犯罪
    所生之危險或損害、犯罪後坦承犯行之態度等一切情狀，量
    處如主文第2項所示之刑，並定其應執行刑。又修正前刑法
    第51條第5款規定：「數罪併罰，分別宣告其罪之刑，依左
    列各款定其應執行者：……宣告多數有期徒刑者，於各刑中
    之最長期以上，各刑合併之刑期以下，定其刑期。但不得逾
    『20年』。」而修正後刑法第51條第5款則規定：「數罪併
    罰，分別宣告其罪之刑，依下列各款定其應執行者：……宣
    告多數有期徒刑者，於各刑中之最長期以上，各刑合併之刑
    期以下，定其刑期。但不得逾『30年』。」，經比較新舊法
    之結果，以修正前之規定較有利於行為人，且裁判確定前犯
    數罪，其中一罪在新法施行前者，亦應依刑法第2條第1項之
    規定，適用最有利於行為人之法律（最高法院95年度第8次
    刑事庭會議參照），是本件自應依修正前刑法第51條第5款
    之規定，定其應執行之刑。至扣案之第一級毒品海洛因1小
    包（淨重0.11公克）併同難以析離之塑膠包裝袋1只，應依
    毒品危害防制條例第18條第1項前段規定宣告沒收銷燬之。
    而扣案之注射針筒2支，經核非專供施用毒品之器具，惟係
    被告所有且係供其施用第一級海洛因所用之物，業據被告供
    明在卷，爰依刑法第38條第1項第2款規定宣告沒收。
三、公訴意旨另以：被告基於施用第一級毒品海洛因之犯意，自
    95年2月8日被查獲起至同年7月16日施用第一級毒品被查獲
    前，在基隆市○○路139之3號13樓住處，施用第一級毒品海
    洛因，因認亦涉犯毒品危害防制條例第10條第1項之施用第
    一級毒品罪嫌。按被告或共犯之自白，不得作為有罪判決之
    唯一證據，仍應調查其他必要之證據，以察其是否與事實相
    符，刑事訴訟法第156條第2項定有明文。經查，本件公訴人
    認被告有於上開期間施用第一級毒品犯行，無非係以被告自
    白於上開期間內以注射針筒注射手臂方式施用第一級毒品云
    云，惟本院遍查本案卷證資料，除上開二次施用毒品先後於
    95年2月8日及同年7月18日被查獲時，有扣得第一級毒品海
    洛因與注射針筒，及採集被告之尿液檢體檢驗結果呈海洛因
    代謝物嗎啡陽性反應，得作為補強證據，而認定被告確有該
    二次施用毒品犯行，至於公訴人指訴被告於上開期間內施用
    毒品犯行，並無其他補強之積極證據足資認定被告此部分之
    犯行，自不能單憑被告之自白即為不利被告之認定，則本院
    自難遽認被告確於上開期間內亦涉有施用第一級毒品海洛因
    之犯行，此部分犯罪即屬不能證明，惟因公訴人認此部分與
    前開論罪科刑部分，有集合犯之實質上一罪關係，依審判不
    可分原則，爰不另為無罪之諭知，併此敘明。
四、併辦意旨略以：被告甲○○於96年2月12日中午，在基隆市
    ○○路139號13樓住處，以注射方式施用第一級毒品海洛因
    ，嗣於同日17時10分許為警查獲其持有第一級毒品海洛因15
    包及注射針筒1枝，警方並採集其尿液送驗，結果成嗎啡陽
    性反應，與前揭已起訴部分具有集合犯之實質上一罪關係，
    應併予審究云云。惟本件被告施用第一級毒品時間，與公訴
    人併辦所指被告施用第一級毒品之期間，相距達6月以上之
    久，實難認被告係基於概括犯意，在密切接近之一定時、地
    持續實行之複次行為，應非包括一罪之集合犯關係之範疇，
    自非本案起訴效力所及，本院無從併案審理，應退回檢察官
    另行處理。
五、被告甲○○經合法傳喚，無正當理由不到庭，爰不待其陳述
    ，逕行判決。
據上論斷，應依刑事訴訟法第369條第1項前段、第364條、第371
條、第299條第1項前段，毒品危害防制條例第10條第1項、第23
條第2項、第18條第1項前段，刑法第2條第1項、第11條前段、第
47條第1項、第62條前段、第38條第1項第2款、修正前刑法第51
條第5款，判決如主文。
本案經檢察官游明仁到庭執行職務。
中　　華　　民　　國　　96　　年　　4 　　月　　18　　日
　　　　　　　    刑事第十五庭審判長法  官  吳昭瑩
                                    法  官  李釱任
                                    法  官  蘇隆惠
以上正本證明與原本無異。
如不服本判決，應於收受送達後十日內向本院提出上訴書狀，其
未敘述上訴之理由者並得於提起上訴後十日內向本院補提理由書
（均須按他造當事人之人數附繕本）。
                                    書記官  吳玉華
中　　華　　民　　國　　96　　年　　4 　　月　　18　　日
附錄論罪法條
毒品危害防制條例第10條第1項
施用第一級毒品者，處6月以上5年以下有期徒刑。
毒品危害防制條例第18條第1項前段
查獲之第一、二級毒品及專供製造或施用第一、二級毒品之器具
，不問屬於犯人與否，均沒收銷燬之；
